# 权益法核算下的投资比例发生变化时的处理

提问人：nikan 时间：2010-08-02 16:59:16
对于以权益法核算的长期股权投资，其持股比例发生变化有两种情况：第一种情况是被投资单位有新股东加入或其他股东单方增资导致股权稀释，第二种情况是投资方单方增资或受让其他股东的股权。 一、被投资单位有新股东加入或其他股东单方增资导致股权稀释 如果被投资单位有新股东加入或者其他股东单方增资，导致长期股权投资账面价值和享受的被投资单位账面净资产的份额产生差额，该差额如何处理？ 有观点认为，投资比例下降，意味着投资方放弃了享有的原有的部分净资产，得到是新股东增资款（溢价部分）按照下降后比例享有的部分，从这个角度可以理解为一项股权处置行为，因此，可将上述差额确认为一项损益。 [例]：A公司持有B公司 30 ％股权， 2009 年末长期股权投资账面价值 30 万，B公司账面净资产 100 万。 2010 年 1 月 1 日，C公司对B公司投资 40万，占B公司 30 ％股权，A公司对B公司的投资比例下降至 25 ％。 按照上述观点，这项交易被分解成处置原来的 30 ％股权和获取25 ％股权，对于原 30 ％的处置损益为（ 100 ＋ 40 ）×25％－ 30 万＝ 5 万 借：长期股权投资 5 万 贷：投资收益 5 万 我不认同上述观点。我认为虽然被投资单位有新股东加入或其他股东单方增资的情况下，股权比例发生了变化，但由于该股权比例变化并未改变对被投资单位的影响力（重大影响或共同控制），股权变化后还是采用权益法核算，因此，这项股权的性质没有发生重大变化，其盈利过程并未实现，因此不能确认与此相关的利得。 在谈及丧失重大影响和共同控制的会计处理时，《国际会计准则第 27 号——合并财务报表和单独财务报表》结论基础第 64 段指出：丧失重大影响和共同控制，与丧失对子公司的控制权相似，均是一项重大的经济事项，表明了一项投资实质的改变。......因而，在其丧失重大影响或共同控制权后，投资者应以公允价值初始确认并计量其投资，因此产生的利得或损失应当计入损益。 换言之，国际会计准则认为确认利得或损失的前提是投资性质发生了变化，这种性质的变化表明投资的盈利过程已经完成，故可以相应确认利得或损失。 据此，落实到实务中，我认为如果股权比例变化导致享有被投资单位净资产份额下降，则将下降的金额计入当期损益；如果导致享有被投资单位净资产份额上升，则作为一项其他综合收益计入资本公积。之所以要将享有被投资单位净资产份额下降金额确认为一项损失，实际上将其视为资产的减值来处理。
二、受让其他股东的股权或上市公司单方增资 A公司在 2007 年 1 月 1 日购买B公司 30 ％股权，在 2007 年 6 月 1 日受让B公司的 10 ％股权。如果第二次收购 10 ％股权时，支付的对价与按照 10 ％比例计算应享有被投资单位自取得 30 ％股权（第一次）开始持续计算的净资产份额之间产生差额，该差额如何处理？ 有观点认为，是否可以参照《企业会计准则解释公告第 2 号》关于收购子公司少数股权的处理规定，将该差额调整权益项目？ 《企业会计准则解释公告第 2 号》之所以规定收购子公司少数股权要将差额调整权益项目，是因为把收购子公司视为一项权益性交易。因此，要搞清楚这个问题，首先需要明确一个概念，那就是什么是权益性交易。所谓权益性交易，是指与所有者以其所有者身份进行的交易（IAS27第 30 段）。权益性交易中的交易对象可能有两组：一组是主体与所有者之间的交易，如捐赠；另一组是主体所有者之间的交易，如收购少数股权。站在合并主体角度，收购少数股权属于母公司与少数股东的一项交易，是所有者与所有者之间的交易，因此其影响都在权益中处理。 但上例却不同，这是主体与被投资单位所有者之间的交易，不属于权益性交易，因此不能采用收购少数股权的处理。那么究竟该如何进行处理呢？ 我个人认为，由于只是股权比例发生变化，股权性质并未发生变化，因此产生的相关影响不应确认为一项利得。依据这条思路，对该类交易可按如下步骤进行处理：
1. 首先按支付的对价确认新增股权投资原始成本； 2. 比较新增初始投资成本与按照新增股权比例计算的新增投资这个时点享有的被投资单位可辨认净资产份额，如果前者大于后者，属于隐含商誉，保留在投资成本中，如果前者小于后者，确认为一项损失；
3. 对于原取得投资后至追加投资的交易日之间被投资单位可辨认净资产公允价值变动相对于原持股比例部分，剔除已按权益法确认的部分（如按投资比例确认投资收益、其他权益变动），在调整长期股权投资账面价值的同时，如果是负差，计入损益，如果是正差，则计入权益。
[ 本帖最后由 nikankan 于 2010-8-2 17:00 编辑 ]

回答人：chenyiwei
回复 楼主 nikankan 的帖子不是很赞同你的观点。 权益法下的投资比例变动，固然不是权益性交易，但也不是其他综合收益。“这项股权的性质没有发生重大变化，其盈利过程并未实现，因此不能确认与此相关的利得”的问题在于：（ 1 ）在资产负债表观下，确认收益并不是以盈利过程是否完成为标准的，按盈利过程是否完成来确认收益是传统的利润表观的产物。（ 2 ）该交易的后果是本企业在被投资方净资产中所享有的份额增加，这是由本主体的对外交易所形成的，与其他综合收益一般不涉及对外交易或事项的实际发生是不同的，并且确实增加了本主体所拥有或控制的经济资源。（ 3 ）IAS 1第 82 段并未将此类情况作为其他综合收益的例子。 另外，你说的“这项交易被分解成处置原来的 30 ％股权和获取 25 ％股权”也不恰当，实际上就是处置5%股权，其对价为在被投资企业净资产中所享有份额的净增加额。 在净资产中所占的比例和份额同时下降，确实表明构成减值损失的，可以计入当期损益处理。

回答人：chenyiwei
回复 板凳 nikankan 的帖子再思考了一下这个问题。现行的国际准则对于可进入利润表的收益确认，在大多数情况下，除了净资产的增加以外，还需要满足一个条件，即与本主体以外的方面进行交易以实现其中所包含的增值。当然，以公允价值进行后续计量的资产、负债项目的公允价值变动损益，以及递延所得税费用／收益等是例外情况：这些项目相关的损益是完全基于资产负债表观确认的。但在其他领域的收益确认方面，确实还受到利润表观的影响，在一定程度上考虑盈利过程是否完成的影响。 目前国际准则下的framework是在 1989 年制定的，与目前的实务已经有很大的脱节（当时对资产负债表观的引入远没有达到现在这样的程度）。所以IASB一直在考虑对其进行修订。 从目前IAS1第 82 段列举的其他综合收益项目看，其中一个共同特征就是这些收益尚未通过对外交易实现。所以要到真正实现时（处置相关资产和负债时）才转入利润表，或者revaluation surplus直接转入留存收益。而在本帖讨论的在合营、联营企业中的股权比例变动的情况中，这种股权比例变动是通过主体的对外交易（即与合营、联营企业的其他股东之间进行的交易）完成的，所以盈利过程已经完成了。 对于IAS16的商业实质概念，我理解更主要地是指换入资产和换出资产的风险报酬特征具有实质性的差异，可以说是“商业实质＋盈利过程完成”是非货币性资产交换交易确认收益的两大基本条件。
[ 本帖最后由 chenyiwei 于 2010-8-3 10:42 编辑 ]

回答人：chenyiwei
回复 地板 nikankan 的帖子这是国外的实务做法。具体理论依据在其他地方已作分析。

回答人：chenyiwei
回复 9 楼 nikankan 的帖子主要依据是把所下降的这部分股权比例视同处置（deemed disposal）。

回答人：chenyiwei
回复 11 楼 nikankan 的帖子可以这样理解“increase of participation in an associate”。

回答人：chenyiwei
回复 windy1978 的帖子
只有当涉及金额较小，简化处理预计不会对财务报表整体产生重大影响时，才能接受简化的处理方式。否则还是建议对可辨认净资产于处置日的公允价值进行评估。对于剩余股权整体的公允价值，如果“控制权溢价”因素的影响不重大的，也可认为交易价格按比例计算的结果接近于剩余股权的公允价值。

提问人：nikan 时间：2010-8-2 16:59:16
对于以权益法核算的长期股权投资，其持股比例发生变化有两种情况：第一种情况是被投资单位有新股东加入或其他股东单方增资导致股权稀释，第二种情况是投资方单方增资或受让其他股东的股权。
一、被投资单位有新股东加入或其他股东单方增资导致股权稀释
如果被投资单位有新股东加入或者其他股东单方增资，导致长期股权投资账面价值和享受的被投资单位账面净资产的份额产生差额，该差额如何处理？
有观点认为，投资比例下降，意味着投资方放弃了享有的原有的部分净资产，得到是新股东增资款（溢价部分）按照下降后比例享有的部分，从这个角度可以理解为一项股权处置行为，因此，可将上述差额确认为一项损益。
[例]：A公司持有B公司 30 ％股权， 2009 年末长期股权投资账面价值 30 万，B公司账面净资产 100 万。 2010 年 1 月 1 日，C公司对B公司投资 40万，占B公司 30 ％股权，A公司对B公司的投资比例下降至 25 ％。
按照上述观点，这项交易被分解成处置原来的 30 ％股权和获取 25 ％股权，对于原 30 ％的处置损益为（ 100 ＋ 40 ）×25％－ 30 万＝ 5 万借：长期股权投资 5 万
贷：投资收益 5 万
我不认同上述观点。我认为虽然被投资单位有新股东加入或其他股东单方增资的情况下，股权比例发生了变化，但由于该股权比例变化并未改变对被投资单位的影响力（重大影响或共同控制），股权变化后还是采用权益法核算，因此，这项股权的性质没有发生重大变化，其盈利过程并未实现，因此不能确认与此相关的利得。
在谈及丧失重大影响和共同控制的会计处理时，《国际会计准则第 27 号——合并财务报表和单独财务报表》结论基础第 64 段指出：丧失重大影响和共同控制，与丧失对子公司的控制权相似，均是一项重大的经济事项，表明了一项投资实质的改变。......因而，在其丧失重大影响或共同控制权后，投资者应以公允价值初始确认并计量其投资，因此产生的利得或损失应当计入损益。
换言之，国际会计准则认为确认利得或损失的前提是投资性质发生了变化，这种性质的变化表明投资的盈利过程已经完成，故可以相应确认利得或损失。
据此，落实到实务中，我认为如果股权比例变化导致享有被投资单位净资产份额下降，则将下降的金额计入当期损益；如果导致享有被投资单位净资产份额上升，则作为一项其他综合收益计入资本公积。之所以要将享有被投资单位净资产份额下降金额确认为一项损失，实际上将其视为资产的减值来处理。
二、受让其他股东的股权或上市公司单方增资
A公司在 2007 年 1 月 1 日购买B公司 30 ％股权，在 2007 年 6 月 1 日受让B公司的 10 ％股权。如果第二次收购 10 ％股权时，支付的对价与按照10 ％比例计算应享有被投资单位自取得 30 ％股权（第一次）开始持续计算的净资产份额之间产生差额，该差额如何处理？
有观点认为，是否可以参照《企业会计准则解释公告第 2 号》关于收购子公司少数股权的处理规定，将该差额调整权益项目？
《企业会计准则解释公告第 2 号》之所以规定收购子公司少数股权要将差额调整权益项目，是因为把收购子公司视为一项权益性交易。因此，要搞清楚这个问题，首先需要明确一个概念，那就是什么是权益性交易。所谓权益性交易，是指与所有者以其所有者身份进行的交易（IAS27第 30 段）。权益性交易中的交易对象可能有两组：一组是主体与所有者之间的交易，如捐赠；另一组是主体所有者之间的交易，如收购少数股权。站在合并主体角度，收购少数股权属于母公司与少数股东的一项交易，是所有者与所有者之间的交易，因此其影响都在权益中处理。
但上例却不同，这是主体与被投资单位所有者之间的交易，不属于权益性交易，因此不能采用收购少数股权的处理。那么究竟该如何进行处理呢？
我个人认为，由于只是股权比例发生变化，股权性质并未发生变化，因此产生的相关影响不应确认为一项利得。依据这条思路，对该类交易可按如下步骤进行处理：
1. 首先按支付的对价确认新增股权投资原始成本；
2. 比较新增初始投资成本与按照新增股权比例计算的新增投资这个时点享有的被投资单位可辨认净资产份额，如果前者大于后者，属于隐含商誉，保留在投资成本中，如果前者小于后者，确认为一项损失；
3. 对于原取得投资后至追加投资的交易日之间被投资单位可辨认净资产公允价值变动相对于原持股比例部分，剔除已按权益法确认的部分（如按投资比例确认投资收益、其他权益变动），在调整长期股权投资账面价值的同时，如果是负差，计入损益，如果是正差，则计入权益。
[ ]

回答人：chenyiwei
原帖由 nikankan 于 2010-8-3 09:13 发表
关于陈版对第一种情况的观点，我还想说几句，不当之处，请陈版及其他网友批评指正。
陈版在反驳我的观点时，依据的主要是资产负债表观。
我认为，现行准则，包括国际准则，在收益确认上运用的是以资产负债表观为主 ...
目前国际准则下的实务中，对于联营、合营企业因其他股东单方面增资导致的持股比例下降但在被投资单位净资产中所占份额增加，且不影响共同控制／重大影响地位的情形，应把在权益中所占份额的增加额计入当期损益处理。
受让其他股东的股权或上市公司单方增资，导致本企业在被投资单位净资产中所占比例和份额均上升的交易，国际准则下也没有明确的处理规定。附件是我以前任职的某大对此问题处理的技术指引，供参考。其中涉及两个问题：（ 1 ）采用分步购买的方式，从不具有重大影响到具有重大影响，如何处理；（ 2 ）具有重大影响以后，因为单方面增资等原因股权比例上升，但仍为联营企业，如何处理。
需要注意的是：上述技术指引仅适用于 2009 年以前的IAS28。

提问人：wk7912 时间：2012-03-07 12:11:33
碰到同样的问题，解释公告 5 征求意见稿出来了，和陈版的意见不同，不知道要是正式稿出来会是啥样子。

回答人：chenyiwei
解释 5 号这一条的争议较大，还有较大变数。

提问人：windy1978 时间：2012-05-25 18:59:16
陈版，重大影响权益法核算单位，现受让其他股东部分股权，使成为其子公司，请问在母公司及合并报表层次如何处理？如A¥B¥C¥D各出 200 万成立甲公司，现B¥C¥D将其持有一半的股权即 100 万转给A,转让价为 200 万元。转让后，A成为母公司， A个别报表：借：长期股权投资 600 万 贷：银行存款 600 万元 然后对前期的权益法进行追溯调整。 A合并报表：借：股本800 借：商誉 300 贷：长期股权投资 1100
不知是否这样处理，请陈版指正？

回答人：chenyiwei
具体背景不清楚，包括股权转让时点的净资产帐面价值和公允价值。另外抵销到最后应会出现少数股东权益，而你这里没有出现？

提问人：windy1978 时间：2012-05-26 17:20:00
回复 windy1978 的帖子
股权转让时未经评估，股东协商按4.30账面净资产转让，转让日4.30账面净资产：股本 800 万，未分配利润 200 万，合并报表如何处理？

回答人：chenyiwei
合并报表层面，必须在明确剩余股权于4.30的公允价值，以及被处置子公司各项可辨认净资产于4.30的公允价值的基础上，才能进行较为准确和符合准则的会计处理。

提问人：chenlingao 时间：2013-04-13 13:53:11
回复 chenyiwei 的帖子
请教陈版主“对于联营、合营企业因其他股东单方面增资导致的持股比例下降但在被投资单位净资产中所占份额增加，且不影响共同控制／重大影响地位的情形，应把在权益中所占份额的增加额计入当期损益处理。”，这个当期损益是否是投资收益？如果是投资收益，二级科目是权益法核算的收益还是处置长投产生的收益？

回答人：chenyiwei
投资收益——股权投资处置损益（视同处置）。而不是“权益法下在被投资企业净利润中所占份额”。

提问人：Alisa_wang 时间：2014-02-26 15:38:38
陈老师，如果A公司出资 3 亿元（75%）和B公司出资 1 亿元（25%）设立C公司，经过几年的经营，C公司累计亏损。本年A公司单方增资 1 亿元，出资后，A公司所占比例为持有其子公司B公司70%的股权，B公司累计亏损,本年单方增资，增资后80%，B公司20%。由于单方增资导致的长投与C公司净资产的差额，是应该冲减权益还是计入当期损益？

回答人：chenyiwei
如果A和B无关联，A对C单方面增资导致其在C中的股权比例上升，则因为交易前后A均可以控制C，所以A的增资成本与增加享有C的净资产份额之间的差额（也就是让渡给C的少数股东的那部分利益）在合并报表层面作为权益性交易

回答人：chenyiwei
没有看懂你的问题：A和B有无关联？C的股权结构在A对其增资前后分别如何？A对B的股权投资（如有）是否发生变化？

提问人：a8730760 时间：2017-03-25 13:02:56
陈总，现在还是“对于联营、合营企业因其他股东单方面增资导致的持股比例下降但在被投资单位净资产中所占份额增加，且不影响共同控制／重大影响地位的情形，应把在权益中所占份额的增加额计入当期损益处理”这种处理方法吗？确认的投资收益是否需要确认递延。

回答人：chenyiwei
不是，应按《企业会计准则第 2 号——长期股权投资（ 2014 年修订）》第十一条规定处理。

提问人：yiyumjjay 时间：2018-07-30 10:38:12
陈版主，您好！以前是重大影响的联营公司，现在其他股东增资，股权被稀释，但还是重大影响，这个净资产的增加是进投资收益还是资本公积还是其他综合收益，好迷茫。请教下陈版主。

回答人：chenyiwei
将其他股东增资前后本企业所享有的被投资企业净资产份额的变动额计入“资本公积——其他资本公积”。 2014 年版《企业会计准则第2 号——长期股权投资》第十一条。